【裁判字號】    90,訴,1402
【裁判日期】    901206
【裁判案由】    綜合所得稅
【裁判全文】
高雄高等行政法院判決                              九十年度訴字第一四○二號
                              .
  原      告  甲○○
  被      告  財政部高雄市國稅局
  代  表  人  乙○○  局長
  訴訟代理人  己○○
              庚○○
右當事人間因綜合所得稅事件，原告不服財政部中華民國九十年四月六日台財訴字第
０九０一三五一五五九號訴願決定，提起行政訴訟。本院判決如左︰
    主  文
訴願決定及原處分（復查決定含原核定處分）關於設算抵押利息所得部分均撤銷。
訴訟費用由被告負擔。
    事  實
甲、事實概要：
    緣訴外人丁○○○及戊○○於民國（下同）八十四年三月七日提供共有坐落高雄
    市○○區○○段二小段一四一二地號土地及地上四一九四、四一九八至四二０二
    、四二０七至四二一０建號建物供原告設定抵押權，擔保債權為本金最高限額新
    台幣（以下同）二八、０００、０００元，存續期間自八十四年三月二日至八十
    七年三月一日，並約定按中央銀行核定放款利率計算利息。被告初查依據前述設
    定資料，核定原告八十五年度利息所得一、九六七、０００元，併課其當年度綜
    合所得稅。原告就該設算抵押利息收入之核定不服，申經復查未獲變更，提起訴
    願亦遭駁回，因而提起本件行政訴訟。
乙、兩造之聲明：
一、原告聲明求為判決：如主文所示。
二、被告聲明求為判決：
  (一)原告之訴駁回。
  (二)訴訟費用由原告負擔。
丙、兩造爭點：
一、原告主張之理由：
  (一)原告並未收到被告推定之一、九六七、０００元之利息收入，有債務人丁○○○
    及戊○○之聲明書供核，並經實際借款人丙○○到庭證明屬實，被告所為推計課
    稅顯與事實不符。
  (二)原告之債權被倒無法收回，其孳息亦未收到分文，反而被推定列計課稅，與事實
    不合且不公平。
二、被告主張之理由：
  (一)按「凡公債、公司債、金融債券、各種短期票券、存款及其他貸出款項利息之所
    得，應課徵個人綜合所得稅。」為行為時所得稅法第十四條第一項第四類所明定
    。次按「個人綜合所得稅之課徵，係以收付實現為原則，有利息約定之抵押借款
    ，業已登記於公文書，稅捐稽徵機關對債權人即可作有按時收取利息之推定，茍
    債權人主張未收付實現有利於己之事實者，應負舉證責任。」改制前最高行政法
    院著有七十年度判字第一一七號判例。又按最高法院六十二年度台上字第七七六
    號判例意旨，最高限額抵押，應查明實際發生債權額後，再依約定利率核計所得
    。
  (二)查本件係屬最高限額抵押權之設定，債務人丙○○向原告實際借款金額為三八、
    九○九、○五六元，為原告所不爭，是經重新核算結果，本期利息所得應為二、
    七三三、三六一元（38,909,056×0.07025），惟基於行政救濟不得對納稅義務
    人為不利之處分，被告依據地政機關抵押權設定登記資料之權利價值二八、○○
    ○、○○○元，及所載約定按中央銀行核定放款利率計算利息，核計原告本期利
    息所得一、九六七、○○○元（28, 000,000×0.07025），並無不合，請予維持
    。
  (三)至原告主張未收到利息，並提示債務人丁○○○及戊○○之聲明書以為立證方法
    ，查該債務人聲明書係私文書之陳述性質，又係事後補具專為原告提供行政救濟
    之用，尚難認其具有實質之證據力，如別無其他足資證明確未取得利息之客觀證
    明或補強證據，自不足採，併此敘明。
    理  由
一、按「所得稅之徵收，以已實現之所得為限，不包括可能所得在內，尚未受償之利
    息，係屬債權之一部，不能認為所得稅法第八條第四款前段之來源所得，自不得
    課徵所得稅。否則債權人於未曾受領利息之前，先有繳納所得稅之義務，稅法本
    旨，當非如是。」改制前行政法院六十一年度判字第三三五號判例參照。
二、訴外人丁○○○及戊○○於八十七年三月七日提供共有坐落高雄市○○區○○段
    二小段一四一二地號土地及地上四一九四、四一九八至四二０二、四二０七至四
    二一０建號建物供原告設定最高限額抵押權，擔保債權為本金最高限額二八、０
    ００、０００元，存續期間自八十四年三月二日至八十七年三月一日，約定按中
    央銀行核定放款利率計算利息，存續期間共由丁○○○之子、戊○○之兄丙○○
    向原告貸得三八、九０九、０五六元。被告依據地政機關抵押權設定登記之資料
    ，設算原告八十五年度利息所得一、九六七、０００元，併課原告當年度綜合所
    得稅，核定原告應補徵稅額二四０、八五四元之事實，有上開土地及建物登記謄
    本、本件應補稅額罰鍰通知書附於原處分卷可稽，且為兩造所不爭，堪信為實。
三、惟查，認定漏稅事實所憑之證據，如經納稅義務人提出反證，而該項反證，與系
    爭之待證事實有關者，自應予查明。否則，如未經查明之前，率予處分，即有採
    證違背證據法則之違法。本件被告認定原告有利息所得，無非以抵押權設定登記
    載有利息之約定，為唯一之論據。然是項記載，祇能證明借貸雙方曾有利息之約
    定，以及原告有此來源所得之可能，要不足證明原告確有此項來源所得。次查，
    原告主張系爭借款實際上確未受有利息所得乙節，業據原告提出上開抵押土地及
    建物之所有權人丁○○○及戊○○出具，形式上為被告所不爭執之聲明書附卷足
    證；且經證人即實際債務人丙○○到庭證稱：「（系爭供抵押設定之不動產）是
    我所有，．．登記在母親丁○○○和弟弟戊○○名下，我曾經以這些不動產設定
    抵押給原告，向原告借錢，是設定後才向原告借錢，錢是陸陸續續向原告借的，
    抵押權是最高限額抵押權，設定金額為二千八百萬元．．．原告借錢給我，並沒
    有預扣利息。利息加在作為還款憑證之支票面額上，小額借款我都有還，大額借
    款我都沒有還，我開給原告公司票並沒有兌現．．．我開始跟原告借錢的時候，
    公司營運就有問題，所以都沒有還原告錢（係指利息、本金），我們私下有協定
    ，原告願意讓我先還本金，利息以後再還。」及「八十五年全年我並沒有付任何
    利息給原告。」等語在卷（見本院卷第六一、六二頁），核與抵押土地及建物之
    所有權人丁○○○及戊○○上開聲明書所載：「．．．自設定抵押迄今，利息（
    包括八十五年度核算之一、九六七、０００元在內）均未曾償付。」尚屬相符；
    又上開聲明書確係丁○○○及戊○○同意後，由丙○○代為出具，亦經證人丙○
    ○結證明確；則按該證明書雖係丁○○○、戊○○私人於本件課稅處分後所出具
    之私文書，並非因之即應認毫無實際證據之證明力，如經本院調查認與事實相符
    ，仍得作為原告並未收取利息之佐證。則本件實際債務人丙○○如八十五年度確
    有支付原告利息達一百九十六萬七千元，為維護其自身權利，應無作出違反該事
    實而陷自己於更不利債務狀態之聲明書及證言之可能；足證債務人丙○○之上開
    證言及上開聲明書之內容均屬可信；被告空言否認上開證明書實質內容及證人證
    言之真正，洵無可採；堪應認原告之舉證已足以推翻依前揭土地及建物登記資料
    證據之推定效力。
四、綜上所述，本件依抵押權設定契約書記載，原告之系爭債權雖有利息約定，而有
    利息所得之可能；惟其既已提出未曾收取利息之上述證據，且經本院調查認屬可
    採，則依前述行政法院六十一年度判字第三三五號判例意旨，被告僅憑地政機關
    就本件抵押權設定登記之記載，未予詳細調查即行認定原告八十五年度受有抵押
    利息所得一、九六七、０００元，而併課其當年度之綜合所得稅，其處分自屬違
    法。訴願決定就此部分遞予維持，亦難謂當，原告執此指摘，請求將此部分訴願
    決定及原處分均予撤銷，即屬有理由，爰將訴願決定及原處分（復查決定含原核
    定處分）關於設算抵押利息所得部分均予撤銷，由被告另為適法之處分，以昭折
    服。
五、據上論結，本件原告之訴為有理由，依行政訴訟法第一百九十五條第一項前段、
    第九十八條第三項前段，判決如主文。
中      華      民      國      九十    年      十二    月      六      日
                                高雄高等行政法院第二庭
                                            審判長法官  高 秀 真
                                            法      官  戴 見 草
                                            法      官  江 幸 垠
右為正本係照原本作成。
如不服本判決，應於判決送達後二十日內向本院提出上訴書狀，其未表明上訴理由者
，應於提起上訴後二十日內向本院提出上訴理由書（須按對造人數附繕本）；如於本
判決宣示或公告後送達前提起上訴者，應於判決送達後二十日內補提上訴理由書（須
附繕本）。未表明上訴理由者，逕以裁定駁回。
提起上訴應預繳送達用雙掛號郵票七份（每份三十四元）。
中      華      民      國      九十    年      十二    月      七      日
                                            法院書記官  李 建 霆


司法院資訊處製作；財團法人民間司法改革基金會備份。
